【裁判字號】    99,上易,1031
【裁判日期】    991222
【裁判案由】    詐欺
【裁判全文】
臺灣高等法院高雄分院刑事判決        99年度上易字第1031號
上  訴  人  臺灣高雄地方法院檢察署檢察官
被      告  陳俊卿
輔  佐  人  陳佩君
上列上訴人因被告詐欺案件，不服臺灣高雄地方法院99年度訴字
第292 號中華民國99年7 月28日第一審判決（起訴案號：臺灣高
雄地方法院檢察署98年度偵字第15656 號），提起上訴，本院判
決如下：
    主  文
上訴駁回。
    理  由
一、公訴意旨略以：被告陳俊卿雖可預見提供自己帳戶予他人使
    用，易淪為犯罪集團作為財產犯罪之工具，竟基於幫助詐欺
    取財之不確定故意，於97年12月19日前某日，在不詳處所，
    將其在中華郵政股份有限公司蘆洲中山路郵局所開立之帳號
    0000000-0000000 號帳戶之存摺、提款卡（含密碼），交付
    與某真實姓名、年籍不詳之人，嗣該不詳人士又將該帳戶交
    與吳嘉揚所屬之前開詐騙集團使用。而吳嘉揚所屬前開詐騙
    集團之成員，先於97年12月16日，以假冒檢警人員之方法，
    向告訴人方進寶詐騙取得新台幣（以下同）39萬6840元後，
    又於97年12月19日去電告訴人，並以同一手法對之詐騙，致
    告訴人陷於錯誤，旋依指示至高雄市前鎮區籬子內郵局，匯
    款5 萬9000元至被告陳俊卿前揭郵局帳戶內，嗣該詐騙集團
    成員旋將該款項提領一空，因認被告陳俊卿涉犯刑法第30條
    第1 項、第339 條第1 項之幫助詐欺取財罪嫌等語。
二、按被告未經審判證明有罪確定前，推定其為無罪；犯罪事實
    ，應依證據認定之，無證據不得認定犯罪事實。又不能證明
    被告犯罪者，應諭知無罪之判決，刑事訴訟法第154 條、第
    301 條第1 項分別定有明文。次按，認定犯罪事實所憑之證
    據，雖不以直接證據為限，間接證據亦包括在內，然而無論
    直接證據或間接證據，其為訴訟上之證明，須於通常一般人
    均不致有所懷疑，而得確信其為真實之程度者，始得據為有
    罪之認定，倘其證明尚未達到此一程度，而有合理之懷疑存
    在時，即難遽採為不利被告之認定，最高法院著有76年臺上
    字第4986號判例可資參照。又依刑事訴訟法第161 條第1 項
    規定，檢察官就被告犯罪事實，應負舉證責任，並指出證明
    之方法。因此，檢察官對於起訴之犯罪事實，應負提出證據
    及說服之實質舉證責任。倘其所提出之證據，不足為被告有
    罪之積極證明，或其指出證明之方法，無從說服法院以形成
    被告有罪之心證，基於無罪推定之原則，自應為被告無罪判
    決之諭知，最高法院亦著有92年臺上字第128 號判例可參。
    末按，刑法上幫助犯之成立，須行為人基於幫助正犯犯罪之
    意思，予正犯以精神上或物質上之助力而參與犯罪構成要件
    以外之行為，以助成正犯犯罪之實施為要件。是行為人之行
    為在外形上，雖可認為幫助，但其對正犯之犯罪，無違法之
    認識，而欠缺幫助犯罪之故意，即難論以幫助犯（最高法院
    著有88年度台上字第5848號判決可資參照）。
三、檢察官認被告陳俊卿涉犯前開罪嫌，無非係以被告陳俊卿之
    供述、告訴人方進寶之陳述、告訴人提出之郵政國內匯款執
    據、被告陳俊卿前揭郵局帳戶之交易明細為主要依據。訊據
    被告陳俊卿固不否認有將其前揭郵局帳戶之存摺、提款卡（
    含密碼）交付與他人，然堅決否認有何幫助詐欺取財犯行，
    辯稱：大約於97年11月底左右，伊因為看到自由時報上有人
    刊登廣告要徵求貨運助理，就撥打報紙上所刊登之電話去應
    徵。在電話中，對方說需要提供帳戶存摺、提款卡、密碼作
    為審核，並留下0000000000號行動電話門號供伊聯絡，伊因
    而依對方的要求，在桃園火車站那邊，將伊前開郵局帳戶之
    存摺、提款卡、密碼，交給1 位年約30幾歲的男子。而伊交
    付上開帳戶2 、3 天後，有撥打上開0000000000號行動電話
    過去詢問結果，對方說還沒有審核好，過了1 星期後，伊再
    打電話過去問，結果上開行動電話就不通了，但伊並沒有去
    作進一步處理的動作。之後是警察通知伊去作筆錄，伊才知
    道上開郵局帳戶遭作為不法使用。伊是因為被騙才將帳戶交
    與他人，交付時並不知道別人會拿去犯案，伊沒有幫助別人
    詐欺的意思等語；而被告陳俊卿之輔佐人陳佩君（即被告之
    妹妹）亦於原審陳稱：陳俊卿小時候有發燒過，智力受損，
    智商較一般正常人低，因此，其於應徵工作無消息後，以為
    帳戶裡面沒錢就沒關係，所以沒有去作報警或將帳戶止付的
    動作。又陳俊卿因應徵工作而將帳戶交與他人乙事，一開始
    並未告訴家人，家裡的人也是事後才知道的等語。經查：
（一）告訴人於97年12月16日，遭被告吳嘉揚所屬之前開詐騙集
      團成員，以上述方式詐騙，因而交付39萬6840元與被告吳
      嘉揚後，又於97年12月19日，接獲同一詐騙集團成員來電
      ，以同一手法對之詐騙，致告訴人陷於錯誤，而於同日下
      午1 時50分許，至高雄市前鎮區之籬子內郵局，依指示匯
      款5 萬9000元至被告陳俊卿前揭郵局帳戶內，嗣該款項旋
      遭提領一空之事實，業據告訴人於警詢中證述明確（見警
      卷第37、38頁），並有告訴人提出之郵政國內匯款執據（
      見警卷第42頁）、被告前開郵局帳戶之交易明細（見警卷
      第23頁）在卷可稽，堪以認定。
（二）關於被告陳俊卿前開帳戶何以會遭作為詐騙工具使用，致
      使告訴人將款項匯入該帳戶內乙節，業據被告陳俊卿陳稱
      如前，然因被告陳俊卿無法尋得其當初應徵工作時所見之
      報紙廣告資料或提出相關電話通聯紀錄以佐其說，原審乃
      以其所稱「0000000000」此一行動電話門號為關鍵字，於
      法務部檢察書類查詢系統搜尋相關資料，結果發現該行動
      電話門號係另案被告張承鈞於97年11月21日所申辦，並於
      申辦後以500 元之代價，販售與他人使用，此有臺灣桃園
      地方法院檢察署檢察官98年度偵字第18708 號、98年度偵
      緝字第1394號聲請簡易判決處刑書在卷足按（見原審二卷
      第32、33頁）。準此，取得上開0000000000號行動電話之
      人，既知買受所謂「人頭電話」使用，足見其欲以之作為
      不法用途之可能性甚高，則其嗣後在報紙廣告上刊登虛偽
      之徵才廣告，佯以需審核應徵人帳戶之方式，詐取他人金
      融機構帳戶使用，即與常理無違，就此觀之，已難遽認被
      告陳俊卿所辯無可採信。再者，原審以前開關鍵字在法務
      部檢察書類查詢系統搜尋相關資料之結果，並發現在臺灣
      桃園地方法院檢察署99年度偵字第6395號乙案中，另案被
      告余志偉於97年12月16日，因見以上開0000000000號行動
      電話為聯絡電話所刊登之徵才廣告（徵求貨車司機及助手
      ），而於應徵時將其帳戶提款卡及密碼交付，嗣其帳戶遭
      作為詐騙工具使用乙情，有另案被告余志偉之警詢筆錄、
      偵訊筆錄（見原審二卷第59、60、62頁）、另案被告余志
      偉於該案所提出之自由時報廣告資料（見原審二卷第61頁
      ）、該案之不起訴處分書（見原審二卷第53頁）在卷可稽
      ，則被告上開所辯即非全然無據。
（三）被告陳俊卿所交付與他人之上開郵局帳戶，嗣經作為詐欺
      告訴人之詐騙工具，業如前述，是被告陳俊卿應否論以詐
      欺取財罪之幫助犯，即應審究被告陳俊卿是否有幫助他人
      為詐欺取財犯行之主觀犯意。邇來詐騙案件層出不窮，詐
      騙集團利用人頭帳戶做為出入帳戶，屢經報章雜誌及新聞
      媒體披露，而政府機關亦一再宣導，切勿任意交付金融帳
      戶存摺、提款卡及密碼等個人專屬資料，促請社會大眾注
      意，固屬實情。惟縱令如此，社會上仍有不少人士，遭以
      常經宣導之行騙手法詐騙得手，且其中亦不乏在社會上有
      相當地位或受過相當教育之人。自難僅以被告陳俊卿應能
      藉由社會上相關資訊，瞭解不得任意將其帳戶交與他人，
      即謂其不可能遭他人之說詞所欺騙，進而推認被告係基於
      幫助詐欺之犯意將本件存摺、提款卡及密碼交付他人。況
      被告於89年開曾至三軍總醫院精神科就診，當時心理測驗
      結果顯示其全智商為78，屬於邊緣性智能偏低，有情緒障
      礙，學習能力差，動作緩慢合併功能受損等情，亦經本院
      函詢該醫院，有該醫院99年11月15日院三醫勤字第099001
      7807號函及所附病歷、診斷證明書在卷可稽（本院卷第34
      -37 頁），堪認被告陳俊卿之智識能力低於一般正常標準
      ，尚難以一般成年人之智識經驗標準，推認其不可能誤信
      交付該等帳戶存摺、提款卡及密碼係作為應徵工作審核之
      用。
（四）被告陳俊卿因本案接受警詢、偵訊時，雖曾謊稱：伊上開
      帳戶之存摺、提款卡，係放在機車置物箱中遺失云云（見
      警卷第18頁、偵卷第37頁），然就何以為此不實陳述之緣
      由，被告陳俊卿業於本院審理中解釋稱：伊先前是因為緊
      張，不知道事情的嚴重性，所以才會說上開帳戶的存摺、
      提款卡遺失等語（見原審一卷第32頁）。而於審判實務上
      ，被告因不瞭解相關犯罪之構成要件，致於其所為實際上
      並不成立犯罪之狀況下，為避免相關刑事責任，而執有關
      事實全然與之無涉之不實辯詞以為置辯，並非罕見情形，
      是尚難以被告陳俊卿先後陳述有所歧異，即可逕謂其所辯
      全然無可採信。再者，被告陳俊卿於原審及本院審理中所
      稱為應徵工作而交付其上開郵局帳戶存摺、提款卡及密碼
      之情節，並非全然無據，亦經本院認定如前，自難以被告
      曾於警詢、偵訊中為之上開不實辯解，即為不利於被告之
      認定。
四、綜上，檢察官認被告陳俊卿涉嫌前揭犯行所憑之證據，尚未
    達於通常一般之人均不致有所懷疑，而得確信其為真實之程
    度，揆諸前揭說明，自屬不能證明被告犯罪，原審因而為被
    告陳俊卿無罪之諭知，認事用法均無違誤，應予維持。檢察
    官上訴意旨略以：被告未能提出97年11月底確有其所辯之徵
    才廣告，原審亦未調取該報紙廣告，及被告於偵查中為上開
    不實之辯解，足見其知識程度、識別能力並非低於常人，原
    判決諭知被告無罪不當等語，惟依無罪推定原則，及刑事訴
    訟法第161 條第1 項之規定，檢察官就被告犯罪事實，應負
    舉證責任，公訴人所舉證據未足以證明被告犯罪，已如前述
    ，原審法院為無罪之諭知於法並無不合。且依公訴意旨所指
    被告係在97年12月19日前某日，將其上開帳戶存摺、提款卡
    及密碼交付他人，被告於原審99年2 月5 日準備程序亦提出
    書面說明並供稱97年11月底應徵貨運助理時，經理要求交付
    存摺及提款卡，有留1 支0000000000的電話作為聯絡電話，
    該電話門號並非報紙上刊登的電話，則是否調取該報紙廣告
    與被告所辯是否真實之認定並無重要關連。從而，上訴意旨
    執前詞提起上訴，為無理由，應予駁回。
五、被告經合法傳喚，無正當理由不到庭，本院不待其陳述，逕
    為判決，附此敘明。
據上論斷，應依刑事訴訟法第368 條、第371條，判決如主文。
本案經檢察官鍾忠孝到庭執行職務。
中    華    民    國    99    年    12    月    22    日
                  刑事第十庭    審判長法  官   陳中和
                                      法  官   林水城
                                      法  官   蔡國
以上正本證明與原本無異。
不得上訴。
中    華    民    國    99    年    12    月    22    日
                                      書記官   周青玉

司法院資訊處製作；財團法人民間司法改革基金會備份。
